最高法院刑事判決　　　　　　　　　　　　　　　　　八十七年度台上字第六六號
　　上　訴　人　甲○○
　　選任辯護人　林賢宗律師
右上訴人因違反貪污治罪條例案件，不服台灣高等法院台南分院中華民國八十六年一
月十六日第二審更審判決（八十五年度重上更(四)字第四○七號，起訴案號：台灣台南
地方法院檢察署八十一年度偵字第九九五四號、第一○○九八號），提起上訴，本院
判決如左：
    主  文
原判決撤銷，發回台灣高等法院台南分院。
    理  由
本件原判決認定上訴人甲○○於行為時係台南縣警察局麻豆分局六甲分駐所（下稱六
甲分駐所）所長，為依據法令從事公務之人員，職司調查犯罪等違法行為之職務。民
國八十一年七月三日晚上十時許，上訴人率該所警員吳和智著便服外出肅竊查贓，路
經台南縣六甲鄉○○村○○路四九八號曾昭榮、李佩郁夫妻經營之賭博性電動玩具店
（天王星遊藝場），有李佩郁及幫忙看店之陳信旭在場，賭客楊慶文坐在機台前，上
訴人認彼等有賭博嫌疑，即聯絡該警勤區警員曾金興（業經原判決論處罪刑確定）及
警網（其成員為六甲分駐所姜勝琳、鳳林分駐所徐先生、福山分駐所梁俊雄、呂順火
）到場協同處理，當場查扣如原判決附表(一)所示之賭博性電玩機具十台，旋將上述電
玩機具運回六甲分駐所處理。曾昭榮在外接到其妻李佩郁之電話通知，氣憤難抑，即
趕到六甲分駐所向上訴人質問，聲稱：該轄區警員曾金興已在端午節前向其索賄新台
幣（下同）一萬元，因其經濟不裕，僅送五千元，該五千元係夾放於所購二包茶葉中
之一包包裝紙內，於端午節當天按曾金興之指示送至胡耀仁所經營之鞋店，由胡耀仁
之妻胡陳麗燕代收，轉交曾金興，該所竟嫌所送賄款過少而仍前往其電玩店取締，使
其不能生存，將向調查單位檢舉該所員警索賄情事云云，上訴人聞言乃請曾昭榮上二
樓所長室詢問，並請警員曾金興上樓查問，曾金興因曾自胡陳麗燕處收受二包茶葉，
乃未否認有收受茶葉二包之情事（曾金興係在不知贈送者何人之情況下收受，且尚乏
確切證據證明茶葉中夾有現金五千元），上訴人擔心曾金興果真有索賄及收賄情事，
如被曾昭榮檢舉，恐事態擴大，不利於己（按警察機關對於員警違法犯紀行為有連坐
處分規定，見「警察人員懲標準表」），乃同意曾昭榮發還查扣電玩機具之要求，
並示意勤區警員曾金興處理，上訴人與曾金興二人明知查扣之賭博性電玩機具及機具
內之賭資應依規定移送檢察官偵辦．不得擅自發還業者，竟違背其職務，並共同基於
圖利曾昭榮之犯意聯絡，由曾金興制作僅查扣業者陳列（未營業）撲克及吃角子老虎
各一台不實內容之「違反社會秩序維護法案件現場紀錄」及「違警事件報告單」，足
以生損害於司法之公正，且僅以違反社會秩序維護法事件呈送麻豆分局，未依賭博罪
嫌將曾昭榮夫妻移送法辦，並應允將查扣之前述電玩機具除上開撲克及吃角子老虎各
一台以外之其餘八台，連同機具內之賭資共約一萬元發還曾昭榮。曾昭榮乃於翌（四
）日上午二時許，僱請方須顯、洪福明二人運回如原判決附表(二)所示之賭博性電玩機
具八台，並取回機具內之賭資一萬元，曾金興與上訴人共同圖利曾昭榮九萬八千元等
情。因將第一審判決關於上訴人之部分撤銷，改判論處上訴人依據法令從事公務之人
員，共同對於主管之事務直接圖利罪刑，固非無見。
惟查：(一)、科刑判決所認定之事實，必須與其所採之證據相適合，否則即有證據上理
由矛盾違法，當然構成撤銷之原因。第一審判決原認上訴人擔心曾金興果真有索賄及
收賄情事，如遭曾昭榮檢舉，事態擴大，對曾金興及自己均有不利影響，乃有本件犯
行。上訴人不服，提起第二審上訴時，具狀提出行政院核備之「警察人員懲標準表
」，意在說明曾金興到職未滿三個月，依上開標準表所列規定，身為主管之上訴人可
不必受連帶處分（原審上訴卷第一○四頁，上更四卷第二十七頁）。經核該懲標準
表，確明定主管之監督責任未滿三個月者，其考核監督責任「得予減輕或免除」（原
審上訴卷第一一○頁）。乃原判決竟依該懲標準表，以警察機關對於員警違法犯紀
行為，有連坐處分規定，猶認上訴人之犯罪原因、動機，係緣於上訴人擔心曾金興果
真有索賄及受賄情事，如被曾昭榮檢舉，恐事態擴大，不利於己，乃同意曾昭榮發還
查扣電玩機具要求云云（原判決正本第二頁第十三行至第十六行），自難謂為適法。
(二)、告發人之告發，係以使被告受刑事訴追為目的，故其所述，須無瑕疪可指，且調
查其他證據足認與事實相符，方得採為判決之基礎。又凡與待證事實有重要關係，在
客觀上認為應行調查之證據，事實審均應依法為必要之調查，縱曾加以調查，但其內
容尚欠明瞭者，即與未經調查無異，倘遽行判決，仍屬應於審判期日調查之證據未予
調查之違背法令。原判決於理由欄二－(二)內，認上訴人同意曾昭榮發還查扣電玩機具
之要求，並示意曾金興處理，而與曾金興共同為本件犯行，係以告發人曾昭榮迭次之
供述為其主要之論據。按曾昭榮於八十一年八月十九日檢察官偵訊時供稱：「（當時
載電玩回去時，所長甲○○）有（在場），他站在旁邊看」、「（載運電玩時），他
在大廳泡茶，當時約二點多」（第六二八號他字卷第二十三頁、第二十八頁），在另
一賭博案件檢察官偵查中，曾昭榮仍為相同之供述（筆錄影本附於第一○○九八號偵
查卷第三五五頁），然為上訴人及曾金興所否認，曾金興復供稱上訴人僅交待伊全權
處理即行離去，本件係伊個人所為（原審上更四卷第八十三頁反面、第八十四頁）另
受曾昭榮僱用搬運電玩機具之證人方須顯、洪福明，於八十一年八月十三日、同年月
十九日檢察官偵查時，亦一致明確供證於搬運電玩機具時，所長即上訴人並不在場（
第六二八號他字卷第二十八頁、第四十九頁），嗣曾昭榮於原審本次更審調查時，方
改稱搬運電玩機具回去時，上訴人在六甲分駐所樓上，故洪福明不可能看到上訴人（
原審上更四卷第一二六頁），但隨即又謂上訴人係在樓下泡茶（同上卷第一二七頁反
面），非但與其在檢察官偵查中所供歧異，亦與方須顯、洪福明二人供證情節不符，
原審未履勘現場，就該六甲分駐所位置，設施與視線等情加以究明，即採信曾昭榮在
原審本次更審所為不利於上訴人之供述，於原判決理由欄二－(二)內，遽認方須顯、洪
福明二人所稱搬運現場係指該六甲分駐所後門，非謂辦公處所或客廳，且當時上訴人
係在二樓云云，致事實真相仍欠明瞭，殊嫌率斷。(三)、證據之取捨及其證明力如何，
雖屬於事實審法院自由判斷之職權，但其所為之判斷，仍應受經驗法則與論理法則之
支配。又刑事訴訟法第三百十條第二款規定，有罪之判決書，對於被告有利之證據不
予採納者，應說明其理由，係指具體而明確之理由而言，不得僅以抽象空泛之詞，即
予摒棄不採，否則仍有判決理由不備之違法。曾昭榮在檢察官偵查中，一再供述於八
十一年七月四日上午二時餘自該六甲分駐所載回賭博性電玩機具時，上訴人在場（第
六二八號他字卷第二十八頁、第一○○九八號偵查卷第三五五頁），上訴人則堅決否
認其事，以七月四日上午一時許即外出巡邏為辯，證人即六甲分駐所巡佐葉啟在、警
員吳和智於檢察官偵查中及原審本次更審時，皆一致供證於八十一年七月四日上午一
時至三時由葉啟在率吳和智等人執行巡邏勤務，於是日上午二時三十分許巡邏至電力
公司時，遇見上訴人到場查勤等語（第六一八號他字卷第五十二頁正面及反面，原審
上更四卷第九十九頁），曾金興亦供稱：上訴人囑伊全權處理，即行離去，伊處理時
，上訴人並不在場，伊知巡佐葉啟在抽屜內有上訴人之職章，乃自行取該上訴人職章
蓋在現場紀錄表及違警事件報告單內等語（原審上更四卷第八十四頁）。原判決僅以
事後故為迴護之詞一語，就吳和智在原審本次更審中所為有利於上訴人之供述，即不
予採信，對葉啟在、吳和智二人在檢察官偵查中有利於上訴人之證言，則未說明何以
不加採納之理由，亦有未合。而本件犯行，倘係曾金興一人單獨所為，則曾金興即有
擅自在巡佐葉啟在抽屜內取上訴人之職章加蓋在現場紀錄表與報告單上，並恐為上訴
人查覺而急速將案件移報麻豆警察分局之可能性，然原判決於理由欄二－(三)內，竟以
曾金興可隨時與上訴人取得連絡，乃竟不為，反擅自取用上訴人之職章，並急於深夜
將該無急迫性之案件移送分局，顯與情理有重大悖謬，應非真實，堪認係經上訴人之
授意所為云云，對曾金興所為有利於上訴人之供述，予以摒棄不採，上開論斷，是否
合於一般生活經驗上認為確實之經驗法則及理則上當然之論理法則﹖尤有甚者，上訴
人提出該六甲分駐所「員警出入及領用無線電槍彈登記簿」（下稱「員警出入登記簿
」）及「員警工作紀錄簿」、「巡邏簽到簿」（均外放），係欲證明上訴人於八十一
年七月四日上午一時許，即登記外出督導二線巡邏，於是日上午二時二十分抵達六甲
之電力公司時，巡佐葉啟在與警員葉俊賢、吳和智三人亦在該處執行防竊巡邏，均在
上開工作記錄簿與巡邏簽到簿上登載等情，並一再表明上開簿冊編定有頁次，依序填
寫，具有連貫性及真實性（原審上更四卷第二十七頁）。經核上開附卷（外放）之員
警出入登記簿，每頁確均編號，首頁記載日期為八十一年六月十九日，末頁為同年七
月十四日，除由上訴人及該六甲分駐所員警依出入時間順序逐一登載外，編號第○六
二○六六頁有台南縣警察局副局長牟德生於七月四日二十一時登記前往督導擴大臨檢
之記載，第○六二○七七頁反面該警察局督察員孫啟閔於七月八日一時簽載督勤，第
○六二○八四頁反面麻豆分局之分局長柯木成於七月九日廿三時登記督導勤務，檢肅
竊落實勘查，同頁麻豆分局巡官張喜燦於七月十日零時三十分登載督勤，第○六二
○九一頁反面分局長柯木成於七月十一日二十三時登記督勤，第○六二○九四頁同一
分局組長鐘大地於七月十二日十七時簽署督導順風專案，第○六二一○○頁上開分局
巡官何恆慧於七月十四日零時二十分登載督勤等紀錄，其中八十一年七月一日起至同
月十四日止之登記，由第0000000頁至第○六二一○○頁共達五十二張之多，
且筆跡與使用筆墨顏色迭有不同。本院前次發回意旨，亦已指出各該員警出入登記簿
、工作紀錄簿、巡邏簽到簿既屬公文書，除非有具體事證，否則其憑信性自難任意質
疑。但原審竟置上情於不顧，又未傳喚上開簿冊上所列員警到庭調查是否有集體偽造
關係上訴人之上開刑事證據情事，更未究明該員警出入登記簿封面使用日期塗改之原
因，即於原判決理由欄二－(五)內，徒以上開員警出入登記簿封面之使用日期有塗改痕
跡，遽認該員警出入登記簿僅使用至八十一年六月三十日止，塗改繼續記載同年七月
一日以後執勤情形，無非係因本件案發後，為規避上訴人之刑責，串同續為記載，其
餘員警工作紀錄簿，巡邏簽到簿亦不難串同重為登載，均不得為上訴人有利之證據云
云，無異推定包括上開台南縣警察局副局長及麻豆分局分局長等人在內，皆參與事後
共同偽造關係上訴人之刑事證據，不無違背證據法則。上訴意旨，執以指摘原判決不
當，為有理由，應認仍有發回更審之原因。原判決認上訴人被訴縱放人犯不另為無罪
諭知部分，基於審判不可分之原則，應一併予以發回。
據上論結，應依刑事訴訟法第三百九十七條、第四百零一條，判決如主文。
中      華      民      國    八十七    年     一       月     九       日
                              最高法院刑事第二庭
                                  審判長法官  施  文  仁
                                        法官  陳  炳  煌
                                        法官  張  淳  淙
                                        法官  洪  文  章
                                        法官  林  錦  芳
      右正本證明與原本無異
                                              書  記  官
中      華      民      國    八十七    年     一       月     十四     日
